ACORDAO-COMPLETO-2535377

ACÓRDÃO 3672/2022 ATA 23/2022 - PRIMEIRA CÂMARA

VISTOS, relatados e discutidos estes autos de aposentadoria concedida pela Fundação Instituto Brasileiro de Geografia e Estatística,
ACORDAM os Ministros do Tribunal de Contas da União, reunidos em sessão da Primeira Câmara, diante das razões expostas pelo Relator, com fundamento no art. 71, inciso III, da Constituição Federal e nos arts. 1º, inciso V, 39, inciso II, e 45 da Lei 8.443/1992, em:
9.1. considerar ilegal o ato de aposentadoria de interesse do sr. Enio Schiavo, recusando seu registro;
9.2. determinar à Fundação Instituto Brasileiro de Geografia e Estatística que dê ciência desta deliberação ao interessado;
9.3. esclarecer à unidade de origem que, a despeito da negativa de registro da aposentadoria do interessado, motivada pelo pagamento a maior da GDIBGE, os efeitos do título concessório subsistem, uma vez que a parcela impugnada se encontra albergada por decisão judicial transitada em julgado, sendo desnecessária, assim, a emissão de novo ato.

Apreciação, para fins de registro, de aposentadoria concedida pela Fundação Instituto Brasileiro de Geografia e Estatística.

Primeira Câmara

3. Interessado: Enio Schiavo (XXX.604.327-XX).

13.1. Ministros presentes: Vital do Rêgo (na Presidência), Walton Alencar Rodrigues, Benjamin Zymler (Relator) e Jorge Oliveira.
13.2. Ministro-Substituto presente: Augusto Sherman Cavalcanti.

BENJAMIN ZYMLER

Adoto como relatório, com os ajustes de forma pertinentes, a instrução elaborada no âmbito da Secretaria de Fiscalização de Integridade de Atos e Pagamentos de Pessoal e de Benefícios Sociais (Sefip) , a qual contou com a anuência dos dirigentes da unidade técnica e da representante do Ministério Público nos autos:
INTRODUÇÃO
Trata-se de ato de aposentadoria, submetido, para fins de registro, à apreciação do Tribunal de Contas da União (TCU) , de acordo com o art. 71, inciso III, da Constituição Federal. O ato foi cadastrado e disponibilizado ao TCU por intermédio do Sistema e-Pessoal, na forma dos arts. 2º e 4º da Instrução Normativa TCU 78/2018.
O ato deste processo pertence à Fundação Instituto Brasileiro de Geografia e Estatística.
EXAME TÉCNICO
Procedimentos aplicados
Os procedimentos para exame, apreciação e registro de atos de pessoal encontram-se estabelecidos na Instrução Normativa TCU 78/2018 e na Resolução TCU 206/2007.
....................................................................................................................................................................
	Exame das Constatações
Ato: 100521/2019 - Inicial - Interessado (a) : ENIO SCHIAVO
Parecer do Controle Interno: considerar o ato legal. 
Constatações e análises: 
0. Rubrica '82107 - VPNI ART.62-A LEI 8112/90 - AP' (Vantagem de caráter pessoal - VPNI art. 62-A Lei 8.112/90) - R$ 145,07.
	Análise da Equipe Técnica: legal
A concessão da vantagem de quintos ou décimos está em consonância com a jurisprudência deste Tribunal e os critérios das Leis 8.911/1994 e 9.624/1998 (os períodos anteriores a 8/4/1998 são suficientes para a incorporação da vantagem de quintos) .
0. Rubrica '16171 - DECISAO JUDICIAL TRANS JUG APO' (Decisão judicial - Outros) - R$ 667,20.
	Análise da Equipe Técnica: ilegal
Trata-se de parcela remuneratória paga com base em decisão judicial transitada em julgado proferida no âmbito do Mandado de Segurança Coletivo 20095010022546 que tramitou no Tribunal Regional Federal da 2ª Região, onde a Associação Nacional dos Aposentados e Pensionistas do IBGE obteve decisão judicial favorável aos seus filiados no sentido de que seja paga a parcela denominada GDIBGE aos inativos na mesma proporção que é paga aos servidores em atividade.
Analisando os arts. 79-A a 81-F da Lei 11.355/2006, com redação dada pela Lei 11.907/2009, assim como o Decreto 6.312/2007, não encontramos qualquer embasamento legal que possa garantir o pagamento da Gratificação de Desempenho em Atividade de Pesquisa, Produção e Análise, Gestão e Infra-Estrutura de Informações Geográficas e Estatísticas (GDIBGE) aos inativos na mesma proporção que o valor pago aos servidores em atividade.
Assim, por falta de amparo legal, esta Unidade Técnica entende que não é razoável o pagamento da GDIBGE aos inativos na mesma proporção que o valor pago aos servidores em atividade.
Sabe-se que não cabe ao TCU discutir ou desconstituir decisões judiciais transitadas ou não em julgado. Não pode o TCU negar a força da decisão judicial, por discordar de seus fundamentos e, muito menos, determinar o descumprimento da sentença, ainda que flagrantemente ilegal, injusta e incorreta.
Todavia, a existência de decisão judicial ou administrativa contrária ao entendimento do TCU não impede a apreciação do ato para fins de registro. Em apreciação de atos de pessoal, o TCU pode manifestar entendimento diferente do declarado por outras instâncias do Poder Judiciário ou da Administração Pública, inclusive mediante o julgamento pela ilegalidade dos atos de aposentadoria amparados por decisão judicial.
O TCU exerce a sua jurisdição independentemente das demais instâncias. O Tribunal possui competências próprias e privativas, estatuídas pela Constituição Federal e pela sua Lei Orgânica, inexistindo vinculação entre o processo do TCU e outro versando sobre idêntica matéria no âmbito do Poder Judiciário ou da Administração Pública.
Portanto, o TCU pode promover apreciação de mérito pela ilegalidade de ato de pessoal, em posição contrária ao decidido pelo Poder Judiciário. Todavia, respeitando a instância judicial, não serão propostas por esta Unidade Técnica determinações para a supressão da parcela incorporada com amparo em decisão judicial.
O quadro resumo de ocorrências e, quando for o caso, o detalhamento da norma legal e da jurisprudência para as inconsistências acima elencadas encontra-se no anexo II dessa instrução. 
Encaminhamento do ato: 
Considerar ILEGAL e recusar registro do ato de aposentadoria de ENIO SCHIAVO do quadro de pessoal da Fundação Instituto Brasileiro de Geografia e Estatística, com base nos arts. 71, inciso III, da Constituição Federal, 1º, inciso V, e 39, inciso II, da Lei 8.443/1992 e 260, § 1º, do Regimento Interno. 
....................................................................................................................................................................
CONCLUSÃO
A abrangência e a profundidade das verificações levadas a efeito fundamentam convicção de que o ato 100521/2019 pode ser apreciado pela ilegalidade, em razão das irregularidades apontadas no item Exame das Constatações desta instrução, que representam afronta à legislação e à jurisprudência de referência.
PROPOSTA DE ENCAMINHAMENTO
Ante o exposto, com fundamento nos arts. 71, inciso III, da Constituição Federal, 1º, inciso V, e 39, incisos I e II, da Lei 8.443/1992 e 260 do Regimento Interno do Tribunal de Contas da União, propõe-se: 
considerar ILEGAL e recusar registro do ato de aposentadoria de ENIO SCHIAVO do quadro de pessoal da Fundação Instituto Brasileiro de Geografia e Estatística;
com fulcro no art. 262, caput, do Regimento Interno deste Tribunal, determinar à Fundação Instituto Brasileiro de Geografia e Estatística que: 
no prazo de trinta dias, contados da ciência da decisão, envie a este Tribunal documentos comprobatórios de que o (a) interessado (a) cujo ato foi impugnado está ciente do julgamento deste Tribunal;
dê ciência, no prazo de quinze dias, contados da notificação, do inteiro teor desta deliberação (a) o interessado (a) , alertando-o (a) de que o efeito suspensivo proveniente da interposição de eventuais recursos junto ao TCU não o (a) exime da devolução dos valores percebidos indevidamente, caso o recurso não seja provido."
É o relatório.

não há

Procuradora-Geral Cristina Machado da Costa e Silva.

APOSENTADORIA. INCLUSÃO NOS PROVENTOS, POR FORÇA DE DECISÃO JUDICIAL TRANSITADA EM JULGADO, DE GRATIFICAÇÃO DE DESEMPENHO PAGA EM DESCONFORMIDADE COM A DISCIPLINA LEGAL. NEGATIVA DE REGISTRO. ORIENTAÇÃO À ORIGEM.

APOSENTADORIA (APOS)

Secretaria de Fiscalização de Integridade de Atos e Pagamentos de Pessoal e de Benefícios Sociais (Sefip).

Em exame, a aposentadoria do sr. Enio Schiavo, ex-servidor da Fundação Instituto Brasileiro de Geografia e Estatística (IBGE) .
2.	Instruindo o feito, a Secretaria de Fiscalização de Integridade de Atos e Pagamentos de Pessoal e de Benefícios Sociais (Sefip) propugna a negativa de registro do ato em face da inclusão, nos proventos, de rubrica judicial alusiva à Gratificação de Desempenho de Atividade em Pesquisa, Produção e Análise, Gestão e Infra-Estrutura de Informações Geográficas e Estatísticas (GDIBGE) . Deixa, todavia, de sugerir a exclusão da parcela do benefício, por se tratar de vantagem protegida por sentença transitada em julgado.
3.	O Ministério Público, em cota simples, põe-se de acordo.
4.	Acompanho os pareceres técnicos.
5.	Segundo informam os autos, a rubrica questionada se refere à decisão transitada em julgado no mandado de segurança coletivo 0002254-59.2009.4.02.5101, impetrado pela Associação Nacional dos Aposentados e Pensionistas do IBGE no âmbito da Justiça Federal da 2ª Região (peça 3, p. 7-19) .
6. 	Naquele processo, a autora requereu a observância, pela fundação, do princípio da paridade entre servidores ativos e inativos (art. 40, § 8º, da CF/1988, na redação da EC 20/1998) , a seu ver violado em face da discrepância remuneratória surgida com a instituição da GDIBGE. 
7. 	O juízo de primeiro grau extinguiu o processo, sem julgamento de mérito, sob o argumento de inadequação do mandamus. Entretanto, recurso de apelação interposto pela associação foi provido, monocraticamente, para "conceder a segurança" e, em consequência, "determinar que a autoridade impetrada promova o pagamento aos substituídos (a saber, aos aposentados e pensionistas do IBGE associados à impetrante) da parcela denominada GDIBGE, na mesma proporção que é paga aos servidores em atividade mencionados no art. 80 da Lei nº 11.355/2006" (grifos acrescidos) .
8. 	Tal decisão foi confirmada pela 7ª Turma Especializada do Tribunal Regional Federal da 2ª Região, por ocasião do julgamento de agravo interposto pelo IBGE, vindo a transitar em julgado em 8/8/2011 (peça 3, p. 20) .
9. 	Na fase de execução, contudo, houve dúvidas quanto aos exatos contornos da sentença, o que ensejou a celebração de acordo, homologado em juízo, entre o IBGE e a associação dos servidores, no qual se estabeleceu o seguinte (peça 3, p. 21-22) : 
"Por ambas as partes, foi acordado que a execução do julgado dar-se-á da seguinte forma: será criada uma rubrica a título de cumprimento de decisão judicial e a gratificação a ser paga sob tal rubrica, somada à gratificação hoje percebida pelos inativos, deverá corresponder a 100% da gratificação institucional em vigor paga aos servidores ativos e ainda a metade da gratificação individual em seu percentual máximo, conforme cada período de avaliação considerado" (grifos acrescidos) .
10.	Pois bem, nos termos do art. 149, inciso II, alínea "a", da Lei 11.355/2006, o sr. Enio Schiavo, aposentado pelo art. 3º da Emenda Constitucional 47/2005, faria jus ao recebimento de 50% do valor máximo (equivalente a 100 pontos) da GDIBGE atribuída ao seu cargo:
"Art. 149. Para fins de incorporação das gratificações de desempenho a que se referem os arts. 34, 61, 80 e 100 desta Lei aos proventos de aposentadoria ou às pensões, serão adotados os seguintes critérios:
I - para as aposentadorias concedidas e pensões instituídas até 19 de fevereiro de 2004, a gratificação será correspondente a 50% (cinquenta por cento) do valor máximo do respectivo nível, classe e padrão;
II - para as aposentadorias concedidas e pensões instituídas após 19 de fevereiro de 2004:
a) quando ao servidor que deu origem à aposentadoria ou à pensão se aplicar o disposto nos arts. 3º e 6º da Emenda Constitucional 41, de 19 de dezembro de 2003, e no art. 3º da Emenda Constitucional 47, de 5 de julho de 2005, aplicar-se-á o percentual constante no inciso I do caput deste artigo;
b) aos demais aplicar-se-á, para fins de cálculo das aposentadorias e pensões, o disposto na Lei 10.887, de 18 de junho de 2004" (grifei) .
11.	O art. 80 da Lei 11.355/2006, por sua vez, aplicável aos servidores ativos, estabelece:
 "Art. 80. Os servidores ocupantes de cargos de provimento efetivo do Plano de Carreiras e Cargos da Fundação Instituto Brasileiro de Geografia e Estatística (IBGE) em exercício de atividades inerentes aos respectivos cargos ou funções nas unidades do IBGE fazem jus a uma Gratificação de Desempenho de Atividade em Pesquisa, Produção e Análise, Gestão e Infra-Estrutura de Informações Geográficas e Estatísticas (GDIBGE) , com a seguinte composição:
I - até 20 (vinte) pontos serão atribuídos em função dos resultados obtidos na avaliação de desempenho individual; e
II - até 80 (oitenta) pontos serão atribuídos em função dos resultados obtidos na avaliação de desempenho institucional" (grifei) .
12.	Tendo em conta o que foi acordado judicialmente, o sr. Enio Schiavo faz jus a 80 pontos (100%) da GDIBGE a título de desempenho institucional e outros 10 pontos (metade) a título de desempenho individual, totalizando 90 pontos. Assim, deduzidos os 50 pontos já previstos na Lei para os inativos (art. 149) - e automaticamente incluídos na composição dos proventos -, a "parcela judicial" corresponde a 40 pontos, no caso, R$ 667,20 (ou seja, 40 x R$ 16,68, que é o valor de cada ponto para o cargo do interessado) .
13.	Como tal é exatamente o valor que consta do título de aposentadoria e vem sendo pago ao interessado, não se verifica irregularidade no cumprimento da ordem judicial.
14. 	Sem embargo, a hipótese é de negativa de registro da concessão, haja vista não observada, no pagamento da GDIBGE, a estrita disciplina legal (art. 149 da Lei 11.355/2006) . Descabe, todavia, a cessação dos pagamentos a maior, albergados pela coisa julgada, e, em consequência, a emissão de novo ato de aposentadoria.
	Diante do exposto, voto no sentido de que este Colegiado adote a deliberação que ora submeto a sua apreciação.
TCU, Sala das Sessões Ministro Luciano Brandão Alves de Souza, em 12 de julho de 2022.
BENJAMIN ZYMLER 
Relator